臺灣桃園地方法院民事判決　八十九年度勞訴字第二六號
　　原　　　告　　甲○○
　　訴訟代理人　　丙○○
　　被　　　告　　玫麗華企業有限公司
　　法定代理人　　乙○○
右當事人間請求給付補償金事件，本院判決如左：
    主      文
原告之訴及假執行之聲請均駁回。
訴訟費用由原告負擔。
    事      實
甲、原告方面：
一、聲明：
（一）先位聲明：被告應給付原告新台幣（下同）二百零五萬一百一十元，及自起訴
      狀繕本送達被告翌日起至清償日止，按年息百分之五計算之利息。並陳明願供
      擔保請准宣告假執行。
（二）備位聲明：被告應給付原告一百五十九萬四千五百三十元，及自起訴狀繕本送
      達被告翌日起至清償日止，按年息百分之五計算之利息。並陳明願供擔保請准
      宣告假執行。
二、陳述：
（一）原告之子張金旺自民國（下同）八十八年九月間開始，受僱於被告所經營之家
      具大賣場從事勞務工作，而於八十九年一月十日十七時許在被告之賣場中搬運
      家具時，因工作勞累致暈倒不起，經緊急送至敏盛醫院急救，仍因病情嚴重該
      院無法救治，再轉送至林口長庚醫院治療，經診斷為「腦幹及小腦出血」一直
      昏迷不醒，不幸於同年一月十四日上午過世。查張金旺病發於工作場所，經送
      醫救治無效而死亡，自屬職業災害致死無疑。
（二）次查張金旺受僱於被告期間，依據原告保留之八十八年十二月、八十九年一月
      薪俸袋上金額，該二月份薪俸分別為三萬八千八百十六元及二萬三千四百四十
      七元，依此計算之平均月工資應為四萬五千五百五十八元（（38816  + 23447
      ）/41Ⅹ30=45558）。按勞動基準法第五十九條第一項第四款規定，勞工遭遇
      職業災害而死亡時，雇主除應給予五個月平均工資之喪葬費外，並應一次給予
      其遺屬四十個月平均工資之死亡補償。原告係死者張金旺之母親，而張金旺未
      婚亦無子女，依前開法條規定，原告係其第一順位受領人，被告自應給付原告
      張金旺死亡時四十五個月平均工資，計二百零五萬零一百一十元（45558   Ⅹ
      45=0000000）。
（三）再者，張金旺過世時年僅四十五歲，其既受僱於被告，依勞工保險條例第六條
      及第十一條規定，被告亦應於張金旺到職之日起為伊辦理勞工保險，惟待張金
      旺過世後，原告始察覺被告並未依法令為張金旺辦理勞工保險，致原告本可向
      勞工保險局請領與勞動基準法相同之五個月喪葬津貼及四十個月之遺屬津貼均
      無法領取，核被告所為業已構成民法上侵權行為，故無論依據勞動基準法第五
      十九條第一項第四款之規定或依據民法第一百八十四條第二項規定，原告均可
      向被告請求張金旺生前四十五個月平均工資之給付。
（四）退步言，縱認張金旺死亡並非職業災害，按勞工保險條例第六十三條第三款規
      定，被告如為張金旺投保，原告亦可依法請領五個月月投保薪資之喪葬津貼及
      按平均月投保薪資三十個月之遺屬津貼，因被告未依法為原告之子張金旺投保
      勞工保險，致原告無法請領上開金額，被告就此對原告亦負有侵權行為損害賠
      償之責，是備位請求被告給付原告一百五十九萬四千五百三十元（45558Ⅹ35=
      0000000）
三、對被告抗辯之陳述：
（一）依最高法院八十一年台上字第三四七號判決，勞動契約者，只需有人格上、經
      濟上從屬性，且親自履行，不使用代理人，納入雇主之生產體系，並與同僚居
      於分工合作狀態，即屬之。查原告之子張金旺係受僱在被告公司擔任家具販賣
      之工作，並無另有職業，工作時間自早上九時起至晚間十時止，工作內容負責
      販賣、介紹家具，有時也須幫忙搬運家具，雖額外有加收抽成佣金，惟張金旺
      係服從被告指揮，並以被告之營業為目的而勞動，其員工薪俸袋上並有基本底
      薪、本薪之記載，且依被告所提員工薪資明細簽收卡記載，張金旺所領者係屬
      「薪資」，並有所謂「試用期」、「到職日」、「年終獎金」、「當值費」等
      ，堪信張金旺應是被告公司員工。
（二）按勞動基準法對於職業災害並未定義，應參酌勞工安全衛生法或勞工保險條例
      之規定，且實務上認為「受僱他人駕駛營業大客車，因超速追撞前車肇事以致
      死亡」、「勞工奉派出差、受訓，因突發心臟病或急症死亡」均屬職業災害，
      換言之，只需勞工所擔任「業務」與「災害」間有密接關係存在，即「災害」
      係業務內在或通常伴隨之潛在危險的現實化，而所謂「業務」者，除業務本身
      外，凡業務上附隨必要、合理之行為，即勞工基於勞動契約在雇主支配下之就
      勞過程均屬之。原告之子張金旺係受僱於被告所經營之家具大賣場從事勞務工
      作，於八十九年一月十日十七時上班時間中，在工作場所因搬運家具，過度勞
      累且精神壓力過大而暈倒，經被告之司機送醫救治無效而死亡，自屬職業災害
      。至林口長庚醫院檢附病歷內容，係張金旺至醫院所做檢查，屬保健、預防性
      質，不能因張金旺至醫院做腦部、心臟血管檢查，即推論其有腦部、心臟血管
      毛病。
（三）依勞動基準法第二條第三款規定，凡勞工因工作而獲得之報酬均屬工資，非謂
      必須符合經常性給與要件始屬工資，張金旺所領取佣金實屬績效獎金、當值費
      亦屬工作而獲得之報酬，均屬工資之一部分。
（四）另在原告之子張金旺死亡後，兩造就賠償事宜進行調解，被告曾表示：伊曾要
      求張金旺提供身分證件以便投保，然張金旺不提供云云，足見被告公司需為員
      工投保勞工保險，否則何以要求張金旺提供身分證？又被告公司係五人以上股
      東組成，登記有案之有限公司，其經營規模龐大，賣場面積亦廣，其辯稱未僱
      用五人以上員工，誠匪夷所思，而依被告所提之員工薪資扣繳憑單，該公司員
      工任職期間斷斷續續，且公司員工之勞、健保投保單位均是訴外人桃園縣市內
      裝潢業職業工會，再者，該公司員工許政富代表公司與原告協商賠償事宜，然
      依被告所提員工薪資扣繳憑單，並無許政富之薪資扣繳憑單，原告之子張金旺
      自八十八年九月即受僱被告，被告也不為之加入勞工保險，凡此均足認被告並
      未依法申報員工薪資扣繳及為員工投保勞、健保，規避其應負之責任。
（五）另關於被告公司業已清算完畢一事，按解散之公司，於清算範圍內，視為尚未
      解散，雖清算人將結算表冊送經股東或股東會承認後，向法院聲報，亦僅屬備
      案性質，公司仍應於清算人依法定程序辦理清算完結，將結算表冊文件送經股
      東或股東會承認，解除其責任後，法人資格始歸於消滅。倘清算人之職務在實
      質上尚未終了而先向法院聲報清算程序終結，縱經法院准予備查，亦應認為清
      算程序尚未終結。本件訴訟尚未終結，從而被告公司之現務尚未了結，應認為
      清算程序尚未終結，其法人格仍繼續存在。
四、證據：提出張金旺戶籍謄本、張金旺死亡證明書影本各一件、張金旺員工薪俸袋
    影本二份、被告公司員工蘇麗慧、許政富名片及桃園縣政府勞資爭議調解記影本
    錄各一件為證。
乙、被告方面：
一、聲明：如主文所示。另陳明如受不利判決，願供擔保免為假執行。
二、陳述：
（一）原告起訴原依勞動基準法第五十九條第一項第四款規定請求被告給付補償金，
      詎於九十年十二月八日之補充理由，又以被告另涉有民法第一百八十四條之侵
      權行為，應給付喪葬費及遺屬津貼一節補充如陳述，其本質乃追加原未主張之
      侵權行為法律關係，被告不同意原告訴之追加。
（二）被告係經營家具銷售之業者，原告之子張金旺因另有職業，於八十八年九月十
      五日與被告約定兼職替被告公司促銷並報告家具訂約之機會，抽取家具銷售毛
      利扣除運費後百分之十八金額以為工作之報酬，其工作性質係屬兼職，並無上
      下班工作時間之拘束，亦無須為被告搬運家具，而依原告提出薪俸袋影本也可
      以看出張金旺所具領之金額係以佣金為主，至薪資袋所載基本薪俸本屬交通費
      性質，為求方便而利用現成薪資袋填寫。依最高法院五十六年台上字第三三七
      二號判例所示：所謂執行職務，係指從事所憑參加投保之工作而執行職務者言
      ，至因從事所憑參加投保之工作而兼有其他職務時，因執行該其他職務而致傷
      害者，即無該條之適用，可知被告自得據此拒付職業災害補償。至於被告提出
      員工薪資明細簽收卡影本上所以有「試用期」記載，是被告為免遭洩漏營業秘
      密，觀察張金旺言行之期間，至十二月份之「年終獎金」記載，係張金旺仲介
      一批工地家具之佣金，惟該批家具最後因故未能完成買賣，於次月結算時，適
      張金旺病發，為慰其接洽仲介該批買賣未成之辛勞，乃改發二萬元年終獎金給
      其家屬，另「當值費」是因被告公司年終人手不足，商請張金旺幫忙代值一日
      所支付。
（三）按勞動基準法第五十九條第一項第四款規定所謂職業災害，依勞工安全衛生法
      第二條第四項之規定，係以就業場所存在之物質引起傷亡，或作業活動引起勞
      工傷亡，抑其他職業上原因引起傷亡為要件，亦即，需勞工傷亡結果與其工作
      有因果關係為前提。查張金旺僅是兼差之居間人，工作內容係引介家具之承購
      人前來選購並居間說明而已，既無參與家具之搬運工作也無固定上、下班時間
      ，而八十九年一月十日十七時三十分許，張金旺前來被告公司一度又外出，十
      八時再來公司休息室休息，至十九時左右因感覺畏寒似有感冒徵兆，乃由同在
      被告公司之外包司機鄭維仁送至診所醫治，診所醫師因無法判斷病情又在二十
      時左右轉送敏盛醫院，經檢查結果懷疑腦溢血緊急轉送林口長庚醫院，至八十
      九年一月十四日因腦幹及小腦出血致死，其死亡原因核與於被告公司工作內容
      無涉，故原告所稱因搬運家具勞累暈倒云云並不實在。且依鈞院向林口長庚醫
      院調得張金旺病歷資料顯示，張金旺於七十六年五月九日即因腦部疾病至長庚
      醫院做腦波檢查，七十九年九月三十日又因病至該院急診持續治療，八十五年
      二月十五日、同月二十九日再因心臟血管疾病至該院診治，足見張金旺有腦部
      及心臟血管等疾病；另依長庚醫院九十年七月十六日號函覆，張金旺有可能為
      自發性腦出血，顯見其是因自身腦部、心臟血管等自發性病變，致腦幹、小腦
      出血而死亡，自與勞工安全衛生法所謂職業災害定義有間，從而，原告無依勞
      動基準法第五十九條第一項第四款規定請求被告給付補償金之餘地。
（四）退步言，如鈞院認被告應有勞動基準法第五十九條第一項第四款之適用，則原
      告憑以計算補償金基礎之平均工資計算亦有錯誤，蓋所謂工資者，依勞動基準
      法第二條第一項第三款、第四款、同法施行細則第十條規定，係指因工作而獲
      得之報酬，且須經常性給付者方屬之，查張金旺自被告所領取者係佣金，非工
      資而不得列入合計平均工資之依據，是依張金旺自八十八年九月十五日至三十
      日本薪為二千五百元，十月一日至三十一日為五千元，十一月一日至三十日為
      五千元，十二月一日至三十一日為八千五百元，八十九年一月一日至十日則為
      二千八百五十元，每月工資應為六千一百十二元，故補償金應為二十七萬五千
      四百元。如依原告計算方式將所有金額計入工資，亦應以八十八年九月起至八
      十九年一月十日止所得金額，除以工作期間總日數核計每月平均工資，原告僅
      以八十八年十二月、八十九年一月二個月份薪資計算平均工資，自有偏頗。
（五）末依勞工保險條例第六條規定，須有雇用勞工五人以上之公司行號才有強制勞
      工加入保險之義務，否則依同條例第八條規定，僅屬勞工自願保險。被告公司
      於八十七年九月一日至十二月三十一日僅雇有員工三人，八十八年一月至六月
      仍僅有員工三人，同年七月至十二月僅有員工三人，八十九年一月至三月僅有
      員工二人，同年四月至九月也僅有員工二人，同年九月至十二月仍僅有員工二
      人，並未僱用勞工達五人以上，依法即無強制為員工投保之義務，自無故意或
      過失侵害原告權益之情形。至被告告知張金旺可為其代辦保險，並不表示被告
      僱用員工已達五人以上。而訴外人許政富係被告公司股東，並非員工，原告以
      被告未為許政富投保及申報員工之薪資扣繳，抗辯被告規避應負之責任，顯屬
      誤會。
（六）另被告公司已於九十年二月二十三日由經濟部命令應予解散，並於同年十月十
      七日檢附清算申報及有關文件呈報財政部台灣省北區國稅局，經鈞院於九十一
      年三月五日以桃院丁民司仁字第三九號函核准指定乙○○為清算人，嗣於九十
      一年五月二十七日經鈞院以桃院丁民司仁字第八０號函通知被告公司清算完結
      ，准予備查在案。則被告公司既經清算終結，被告公司現已不存在。
三、證據：提出員工薪資明細簽收卡一紙、財政部台灣省北區國稅局扣繳憑單申報書
    三件、員工扣繳憑單五件、經濟部（九０）中字第０九０三四六四一六九０號函
    、清算申報書收據聯、台灣桃園地方法院桃院丁民司仁字第三九號函、九十一年
    度司字第八一號民事裁定、桃院丁民司仁字第八０號函、桃園縣稅捐稽徵處桃稅
    法字第０九一００一０二六三號函、被告公司變更登記事項卡各一件（均影本）
    為證，並聲請訊問證人鄭維仁。
丙、本院依原告聲請向勞工保險局、中央健康保險局調閱原告之子張金旺之投保紀錄
    、被告公司之投保資料，及訴外人即被告公司員工王素玉、郭秀月、蘇麗慧、高
    永裕、鄭維仁、沈世貞、張曉芳之保險資料；並依職權調閱本院九十一年度司字
    第三九號、第八０號、第八一號聲報清算等案件卷宗；復向勞工保險局調閱張金
    旺與被告間調查報告資料；及向財政部台灣省北區國稅局函查張金旺之所得稅扣
    繳憑單與被告公司八十八年至九十年之所得稅申報資料；另向林口長庚醫院調閱
    張金旺之所有病歷資料，並請其說明張金旺於八十九年一月十四日因腦幹及小腦
    出血死亡，可能致死原因如何。
    理      由
一、按訴狀送達後，除請求之基礎事實同一，或不甚礙被告之防禦及訴訟之終結者外
    ，原告不得將原訴變更或追加他訴。民事訴訟法第二百五十五條第一項第二款、
    第七款規定可資參照。本件原告原起訴時固據勞動基準法第五十九條第一項第四
    款之規定，請求被告應給付職業災害補償金，然其於起訴狀中亦提及依勞工保險
    條例第六條及第十一條規定，如被告依法為張金旺投保，原告即得向勞工保險局
    請領勞動基準法規定相同之補償金，因被告未為張金旺投保，致原告無從領取等
    情，依原告陳述情節，核與原告主張侵權行為之基礎事實同一，且原告於本件訴
    訟之第二次辯論期日即追加侵權行為訴訟標的，亦於本件訴訟終結及被告防禦無
    礙，是本件原告追加侵權行為為訴訟標的，合於民事訴訟法第二百五十五條第一
    項第二款、第七款之規定，應予准許，合先敘明。
二、次按解散之公司，於清算範圍內，視為尚未解散，又清算人之職務為了結現務、
    收取債權、清償債務、分派盈餘或虧損及分派賸餘財產；清算人執行此項職務時
    ，有代表公司為訴訟上或訴訟外一切行為之權，倘清算人之職務在實質上尚未終
    了，而先向法院聲報清算程序終結，縱經法院准予備查，亦應認為清算程序尚未
    終結，清算人仍有代表公司，在清算範圍內，為訴訟上及訴訟外一切行為之權。
    公司法第二十五條、第八十四條，最高法院七十年度台抗字第四三三號裁定可資
    參照。查被告雖於本件訴訟進行中之九十年二月二十三日經經濟部命令解散，於
    九十一年三月五日指定乙○○為清算人，並於九十一年五月二十七日經本院通知
    被告公司清算完結，准予備查在案，有被告提出經濟部（九０）中字第０九０三
    四六四一六九０號函、本院桃院丁民司仁字第三九號函、九十一年度司字第八一
    號民事裁定、桃院丁民司仁字第八０號函、桃園縣稅捐稽徵處桃稅法字第０九一
    ００一０二六三號函等為證，且經本院依職權調閱本院九十一年度司字第三九號
    、八０號、八一號聲報清算等案件卷宗核閱屬實，然原告於八十九年九月間提起
    本件訴訟，係在被告公司遭命令解散之前，且依本件兩造爭執內容，乃被告公司
    為營業所生糾紛，自屬被告遭命令解散當時已經存在而未了結之事務，從而，本
    件訴訟既尚未終結，被告清算程序自未終結，被告仍具有當事人能力，併此敘明
    。
三、本件原告起訴主張其子張金旺自八十八年九月間開始，受僱於被告所經營之家具
    大賣場從事勞務工作，而於八十九年一月十日十七時許在被告之賣場中搬運家具
    時，因工作勞累致暈倒不起，緊急送醫急救，經診斷為「腦幹及小腦出血」，不
    幸於同年一月十四日上午過世，其死亡原因係屬職業災害，且被告未依法為張金
    旺辦理勞工保險，故依據勞動基準法第五十九條第一項第四款、民法第一百八十
    四條第二項規定，先位請求被告給付張金旺生前四十五個月平均工資之給付；備
    位請求被告給付張金旺生前三十五個月平均工資之給付。被告固不爭執張金旺自
    八十八年九月間開始，在被告所經營之家具大賣場工作，而於八十九年一月十日
    十七時許在被告之賣場中暈倒，經緊急送醫急救，不幸於同年一月十四日上午過
    世等情，惟否認與張金旺間為勞雇關係，並抗辯張金旺死亡原因非職業災害，且
    被告無為員工投保之義務，其雖未為張金旺投保仍不構成侵權行為等語。是本件
    首應探究者，厥為被告與張金旺間關係為何？繼論述張金旺死亡原因是否屬於職
    業災害？如認非職業災害，還應闡釋被告是否有為員工投保之義務，如未予投保
    是否構成侵權行為？
四、按勞動基準法上所稱勞工，依同法第二條第一款規定，係指受雇主僱用從事工作
    獲致工資者而言，又同法第二條第六款復規定約定勞雇間之契約為勞動契約，並
    參考於二十五年十二月二十五日經國民政府公布尚未正式施行之勞動契約法第一
    條：「稱勞動契約者，謂當事人之一方，為他方在從屬關係提供其職業上之勞動
    力，而他方給付報酬之契約」之規定，明白規定「從屬關係」為勞動契約之要素
    ，是凡具有從屬關係者均屬勞動基準法上勞動契約，與雇主訂有勞動契約者即應
    屬勞動基準法上所謂勞工。至從屬性之涵義，勞動法學說上認為包含「人格的從
    屬性」及「經濟的從屬性」二部分。所謂人格的從屬性係指勞動者的勞務提供係
    在雇主之從屬關係中進行，即在勞動過程中勞動者須聽從雇主之指揮監督，如在
    相當期間內，對自己的作息時間不能自行支配，亦不能自行決定提供勞動力之場
    所、設備，或任意聘用助手；經濟的從屬則指受僱人完全被納入雇主經濟組織與
    生產架構內，亦即，受僱人並不是為自己的營業勞動，無須自負盈虧，且被編入
    雇主的生產組織內遵循一定的生產秩序，與其他同為從業人員之勞動者共同成為
    雇主事業不可或缺的一部分，而與雇主有永久性的工作關係言。查本件原告之子
    張金旺自八十八年九月十五日起迄死亡前之八十九年一月十日止，在被告所經營
    之家具大賣場中工作，為兩造所不爭執，又依原告提出薪俸袋及被告提出員工薪
    資明細簽收卡，被告係以「薪資」名義發給張金旺工作上之報酬，且張金旺除初
    受僱之八十八年九月及死亡前之八十九年一月份外，每月領取固定本薪五千元，
    八十八年十二月間並領有當值費一千元，被告雖否認張金旺需固定當值，亦否認
    張金旺有固定上下班時間云云，惟證人亦曾是被告受僱人鄭維仁則到庭具結證稱
    ：「（張金旺的職務）類似服務性的售貨員，只要客戶來輪到他的班，就由他帶
    客戶參觀現場產品做介紹，介紹完之後客戶如有需要直接向他下單，再排時間送
    貨車單。」等語，是依證人證述內容，張金旺之工作時間是與其他相同性質之人
    員排定固定工作時間，輪流至被告經營賣場從事現場產品介紹、為顧客訂購貨品
    之工作，其有特定工作時間、場所，而被納入雇主即被告之生產組織內等情，堪
    信為真。參以被告提出員工薪資明細簽收卡上八十八年九月至十一月間，被告在
    旁並蓋有「試用期」字樣，而試用期者多是雇主為評價試用勞工之職務適格性及
    能力，作為考量締結正式勞動契約與否，存續期間較短之定期性、試驗性約定，
    換言之，採用試用期之前提是雇主有意與勞動者締結一繼續性勞動契約，先行之
    實驗性勞動關係，亦足信被告有與張金旺建立永久性，至少是一段長時間繼續性
    工作關係之意思。況被告所營者為家具批發、零售業，家具賣場中貨品之介紹、
    銷售乃被告主要營業事項，故張金旺所從事工作內容實為被告事業不可或缺之一
    部分，雖張金旺之薪資內容包含「佣金」，兩造且不爭執此所謂佣金是販賣家具
    抽成金額，惟被告自承抽成方式是依買賣價金扣除運費，餘額百分之十八支付予
    張金旺（九十年十二月十七日言詞辯論筆錄）等語，則依張金旺抽成成數，販售
    家具所得利潤幾均歸被告所有，張金旺領取者僅極小比例，尚無從遽論張金旺係
    自負盈虧，該所謂「佣金」核其性質較類如「工作獎金」之類，是張金旺仍是為
    被告而勞動。被告雖抗辯張金旺另有兼職，薪資袋所載基本薪俸本屬交通費性質
    云云，惟俱未舉證以實其說，其此部分抗辯，自無足採。按諸前揭說明，兩造間
    係屬勞動契約之性質，堪予認定，從而，張金旺自屬勞動基準法上「勞工」而得
    依勞動基準法規定主張其權利。
五、次按勞動基準法第五十九條固規定勞工因遭遇職業災害而致死亡、殘廢、傷害或
    疾病時，雇主應依規定補償。然何謂「職業災害」，勞動基準法並未就其定義著
    有規定，通說認為依勞工安全衛生法第二條第四項之規定，於就業場所之建築物
    、設備、原料、材料、化學物品、氣體、蒸氣、粉塵等或作業活動及其他職業上
    原因引起勞工疾病、傷亡、殘廢或死亡者，固屬職業災害，並參酌勞工保險被保
    險人因執行職務而致傷病審查準則規定，其他凡與勞動者執行職務或從事與執行
    職務相牽連之行為（如勞動者為從事其工作，往返自宅與工作場所之必要行為）
    ，而發生疾病、傷害、殘廢或死亡等災害者，亦屬職業災害。惟依此定義觀之，
    所謂職業災害，仍需以發生於勞動者之疾病、傷害、殘廢、死亡等災害結果，與
    其執行職務或從事與執行職務相牽連之行為間具有相當因果關係為要件。本件原
    告雖主張其子張金旺係於八十九年一月十日十七時許因搬運家具工作勞累、精神
    壓力大在被告之賣場中暈倒，經送醫院急救不治死亡，但為被告所否認，而張金
    旺之死亡經診斷直接引起之疾病係「腦幹及小腦出血」，有原告提出死亡證明書
    一紙在卷可參，經本院依職權函詢林口長庚醫院此一致死原因是外力撞擊或係其
    他自身病變所致，林口長庚醫院函覆：因病患到院時已重度昏迷，檢查頭部並無
    外傷痕跡，評估有可能為自發性腦出血，惟亦無法排除其他相關可能性等語，有
    林口長庚醫院出具九十年七月十六日（九○）長庚院法字第○七五七號函附卷可
    稽，本院再函調張金旺在林口長庚醫院病歷，張金旺曾於七十六年五月九日因頭
    痛就醫，當時醫院診斷為血管性頭痛，嗣於七十九年九月三十日因左下腹與腰痛
    至醫院就診，診斷疑似尿路結石，又於八十五年二月十五日與八十五年二月二十
    九日至長庚醫院心臟內科就診，治療高血壓，時最早血壓紀錄為高血壓一九三毫
    米水銀柱、低血壓一二四毫米水銀柱，經治療後則降為一五零毫米水銀柱、九一
    毫米水銀柱，有張金旺病歷影本一卷置於卷外可參，長庚醫院並函覆：張金旺於
    七十六年、七十九年間就診原因，經評估與其死亡無關，一般而言，腦出血最常
    見之原因為高血壓等語，亦有長庚醫院九十一年七月五日（九一）長庚院法字第
    ○六六六號函在卷可按。是依張金旺病歷資料，張金旺早於八十五年間即罹患高
    血壓治療中，依其病史本即為引發腦出血之高危險群，而導致腦出血之原因多端
    ，飲酒、飲食不當、情緒激動，甚至劇烈天氣溫差變化等原因均有可能，非僅有
    工作勞累一項，故原告欲主張張金旺腦出血死亡為職業災害，自應由其舉證證明
    ，依一般經驗法則，張金旺在被告公司任職時之工作環境、性質，通常均有造成
    張金旺腦出血死亡結果之可能。查原告迄本件訴訟終結，均未能提出證據具體證
    明張金旺究有何因工作疲勞累積或工作壓力致促發死亡結果之情形，況張金旺受
    僱於被告處不過短短四個月時間，縱即如原告所陳，張金旺在被告處工作時間長
    、工作內容包含搬運家具，需耗費體力，但以一般人之體能，依原告陳述工作內
    容、工作量，亦不致於短暫四個月的時間內即因過勞猝死，故綜合張金旺病歷資
    料、長庚醫院診斷結果，應認張金旺是因自身高血壓疾病致腦幹及小腦出血而死
    亡，與其在被告處執行之職務間不具有相當因果關係，非屬職業災害。
六、再按年滿十五歲以上，六十歲以下，受僱於僱用五人以上公司、行號之勞工，其
    雇主始需為其勞工強制投保勞工保險，如受僱於僱用未滿五人之公司、行號之勞
    工，則得準用勞工保險條例之規定，自願參加勞工保險，勞工保險條例第六條、
    第八條分別定有明文。被告抗辯其非勞工保險法之強制投保單位，業據其提出八
    十七年度至八十九年度財政部台灣省北區國稅局扣繳憑單申報書及員工扣繳憑單
    等為證，核與本院依職權向財政部台灣省北區國稅局函查被告公司八十八年至九
    十年之所得稅申報資料相符，依被告申報資料，其於八十七年至八十九年間雖有
    同年僱用員工達五人情形，但各員工僱用時間不一，或有長達半年者，亦有僅三
    個月之時間者，未有同時僱僱用達五人情形，又本院依職權及原告聲請向勞工保
    險局及中央健康保險局調閱被告及其員工王素玉、郭秀月、蘇麗慧、高永裕、鄭
    維仁、沈世貞、張曉芳等之保險資料，被告於勞工保險局、中央健康保險局均無
    投保資料，其員工王素玉等或是由桃園縣室內裝潢業職業工會為其投保，或是保
    險中斷未再加保，有勞工保險局九十一年一月二十九日保承資字第一○○二○六
    ○號、九十一年三月十一日保承資字第一○○五九○四號函，中央健康保險局北
    區分局九十一年一月三十一日健保桃承一字第○九一○○○七一七四號、九十一
    年三月二十五日健保桃承一字第○九一○○一六四○六號函在卷可稽，是依上開
    資料，被告自八十七年設立以來，未曾僱用員工達五人以上，亦從未為員工投保
    勞工保險，依法並非強制投保單位。原告雖以被告公司員工之勞、健保投保單位
    均是訴外人桃園縣市內裝潢業職業工會，且該公司員工許政富代表公司與原告協
    商賠償事宜，然依被告所提員工薪資扣繳憑單，並無許政富之薪資扣繳憑單等情
    ，主張被告並未依法申報員工薪資扣繳及為員工投保勞、健保，規避其應負之責
    任云云，然查，訴外人許政富是被告公司股東，有被告提出公司變更登記事項卡
    一紙存卷可佐，按一般公司組織，訴外人許政富應是公司經營者而非被告僱用員
    工，縱被告係強制投保單位，依法亦無為許政富投保勞工保險之義務，至被告公
    司員工均以訴外人桃園縣市內裝潢業職業工會為投保單位一節，因被告並非強制
    投保單位，則被告僱用之員工為保障自己依勞工保險條例可得之保險給付，自行
    加入工會並以工會名義加入保險，於法無違，此外，原告又未能提出其他積極具
    體事證足供證明被告確有規避其應負責任情事，則被告既非強制投保單位，其未
    為原告之子張金旺投保勞工保險，並無何違反保護他人法律之處，原告主張被告
    有侵權行為致其無法領取死亡給付，即無理由。
七、綜合前述，原告之子張金旺雖為被告之受僱人而與被告間有勞動契約關係，但其
    死亡原因係自身疾病所引發，非屬職業災害，且被告並非強制投保單位，其未為
    張金旺投保勞工保險，並無故意或過失侵害原告權益情形。從而，原告起訴依據
    勞動基準法第五十九條第一項第四款及民法第一百八十四條第二項之規定，請求
    被告給付如先位聲明，如先位聲明無理由，則給付如備位聲明，尚嫌無據，應予
    駁回。本件原告之訴既經駁回，其假執行之聲請亦失所附麗，應併予駁回。
八、本件事證已臻明確，原告請求再調閱被告公司八十六年、八十七年所得稅申報資
    料及訴外人許政富個人財務資料，前者因被告公司係於八十七年設立，而八十七
    年被告公司所得稅申報資料業據被告提出，後者因許政富個人財務資料核與本件
    爭點無關，無調查必要外，兩造其餘陳述及所提證據，經本院審酌後，認與判決
    結果不生影響，爰不一一論列，併此敘明。
九、據上論結，原告之訴為無理由，依民事訴訟法第七十八條，判決如主文。
中　　　華　　　民　　　國　　九十一　　年　　 十一 　　月　　二十九　　日
                                        臺灣桃園地方法院勞工法庭
~B法　　　官　管靜怡
右為正本係照原本作成
如對本判決上訴須於判決送達後廿日內向本院提出上訴狀
中　　　華　　　民　　　國　　九十一　　年　　 十二 　　月　　　六　　　日
~B書　記　官　趙芳媞
